臺灣高等法院高雄分院民事判決　　　　 110年度上易字第87號
上　訴　人　王美惠
被　上訴人　曾思豪
訴訟代理人　阮文泉律師
上列當事人間請求返還土地等事件，上訴人對於中華民國110 年
1 月20日臺灣橋頭地方法院109 年度訴字第568 號第一審判決提
起上訴，本院於110 年11月3 日言詞辯論終結，判決如下：
    主       文
上訴駁回。
第二審訴訟費用由上訴人負擔。
    事實及理由
一、被上訴人起訴主張：坐落高雄市○○區○○段○○段000 ○
    0 地號土地（下稱系爭土地）為被上訴人所有，鄰地上坐落
    高雄市○○區○○段○○段000 ○號即門牌編號高雄市○○
    區○○路00巷00號建物（下稱系爭建物）為上訴人所有，詎
    上訴人無合法權源，卻於系爭土地上搭建車庫、花圃及舖設
    水泥等地上物（以下合稱系爭地上物），占用系爭土地如原
    判決附圖（下稱附圖）編號Ａ（建物，面積4 平方公尺）及
    編號Ｂ（花圃，面積2 平方公尺）土地，伊得請求上訴人拆
    除系爭地上物，將所占用土地返還。又上訴人無權占有系爭
    土地，已受有相當於租金之利益，致伊受有損害，被上訴人
    自得請求自民國105 年7 月7 日伊取得系爭土地所有權之日
    起至本件起訴日即109 年2 月11日止之不當得利新臺幣（下
    同）22,481元，及自起訴翌日即109 年2 月12日起至返還土
    地之日止，按月給付520 元。爰依民法第767 條第1 項、第
    179 條規定，聲明請求：㈠上訴人應將系爭土地如附圖編號
    Ａ（建物，面積4 平方公尺）及編號Ｂ（花圃，面積2 平方
    公尺）土地上之系爭地上物拆除，將該土地返還予被上訴人
    ；㈡上訴人應給付被上訴人22,481元，及自起訴狀繕本送達
    翌日起至清償日止，按年息百分之5 計算之利息，並應自起
    訴翌日起至返還系爭土地之日止，按月給付被上訴人520 元
    ；㈢願供擔保，請准宣告假執行。
二、上訴人則以：
  ㈠伊係於79年間買受取得系爭建物，當時系爭建物範圍即與現
    況相同，前屋主並未告知系爭建物之車庫一角占用系爭土地
    ，上訴人並非故意占用，屬善意第三人，如被上訴人要求拆
    除系爭地上物，自應支付合理拆除修復補償費用。又被上訴
    人既為家族土地開發而購入系爭土地，在購地之前應知悉系
    爭土地被占用，卻未及時制止前屋主，亦從未向上訴人提及
    ，應有民法第796 條前段關於越界建築規定之適用，而不得
    請求拆除系爭地上物。
  ㈡又上訴人長期信賴未占用他人土地，被上訴人亦明知系爭地
    上物存在，卻長時間未曾向上訴人主張權利，迄至109 年2
    月2 日要求上訴人在申請廢除計畫道路意見書簽名未果後，
    始向上訴人主張拆物還地及給付不當得利，違反民法第148
    條第2 項之誠信原則規定。
  ㈢系爭土地為計畫道路用地，面積僅12平方公尺，且屬形狀不
    規則之畸零地，被上訴人縱取回系爭土地，亦不能為道路目
    的外之使用，其請求對自身並無實益；反觀上訴人所有之系
    爭地上物包含圍牆、支撐車庫天花板之主要大柱、車庫天花
    板大樑，及車庫鐵捲門、鍛造鐵扶梯，占用系爭土地部分屬
    車庫整體外觀之左側位置，非僅有圍牆，當時整修車庫選用
    特殊工法及高級建材，如拆除及補強修復須費甚高，並不符
    合社會經濟利益，被上訴人請求上訴人拆除系爭地上物返還
    土地，目的在於損害上訴人之車庫及花園，其權利之行使，
    違反民法第148 條第1 項規定，屬權利濫用。
  ㈣又上訴人自購入系爭建物後，即依原有現況範圍居住至今，
    既不知車庫一角有占用他人土地，亦無用以營利，自無不當
    得利可言等語，資為抗辯。
三、原審判決上訴人應將系爭土地如附圖編號Ａ（建物，面積4
    平方公尺）及編號Ｂ（花圃，面積2 平方公尺）土地上之系
    爭地上物拆除，將土地返還予被上訴人，及應給付被上訴人
    11,241元，及自109 年3 月28日起至清償日止，按年息百分
    之5 計算之利息，暨自109 年2 月12日起至返還前開土地之
    日止，按月給付被上訴人260 元，並依職權宣告假執行，及
    附條件為免假執行之宣告，另駁回被上訴人逾上開部分之請
    求及假執行之聲請，而為被上訴人一部勝訴一部敗訴之判決
    。上訴人就其敗訴部分聲明不服，提起上訴，並聲明：原判
    決不利於上訴人部分廢棄，上開廢棄部分，被上訴人於第一
    審之訴駁回。被上訴人則答辯聲明：上訴駁回。（原審駁回
    被上訴人逾上開範圍之不當得利請求及假執行聲請部分，未
    據上訴而確定）。
四、兩造不爭執事項（見本院卷第89-90頁）：
  ㈠系爭土地由被上訴人於105 年7 月7 日以買賣為原因登記取
    得所有權；同段662 之6 、662 之16地號土地為上訴人所有
    。
  ㈡上訴人於79年間購買並取得系爭建物（包括系爭地上物），
    系爭地上物占用系爭土地如附圖編號Ａ（面積4 平方公尺）
    、Ｂ（面積2 平方公尺）所示範圍土地。
  ㈢系爭土地鄰近高雄市左營區華夏路、新莊一路、博愛二路等
    重要道路，靠近臺鐵左營車站及高雄捷運巨蛋站，交通便利
    ，附近有漢神巨蛋購物廣場、瑞豐夜市及勝利國小，生活機
    能便利；系爭地號土地之申報地價自105 年迄今均為每平方
    公尺10,400元，兩造同意以此做為被上訴人請求上訴人返還
    因無權占有系爭土地相當於租金之利益計算標準。
五、本院之判斷：
  ㈠上訴人所有之系爭地上物有無占用系爭土地之合法權源？被
    上訴人依民法第767 條第1 項規定，請求上訴人拆除系爭地
    上物，將土地返還被上訴人，有無理由？是否為權利濫用？
    部分：
  ⒈按所有人於法令限制之範圍內，得自由使用、收益、處分其
    所有物，並排除他人之干涉。所有人對於無權占有或侵奪其
    所有物者，得請求返還之，對於妨害其所有權者，得請求除
    去之，民法第765 條、第767 條第1 項前段及中段分別定有
    明文。又以無權占有為原因，請求返還所有物之訴，占有人
    對於所有權人就其物有所有權存在之事實無爭執，而僅以有
    權占有為抗辯者，所有權人於占有人無權占有之事實，無舉
    證責任。占有人應就其取得占有，係有正當權源之事實證明
    之。如不能證明，則應認所有權人之請求為有理由。
  ⒉被上訴人主張系爭土地為其所有，系爭建物則為上訴人所有
    ，系爭建物前之車庫及花圃，現占用系爭土地如附圖編號Ａ
    （面積4 平方公尺）及Ｂ（面積2 平方公尺）所示範圍土地
    等情，業據被上訴人提出系爭土地及系爭建物登記謄本為證
    ，並經原審會同兩造至現場履勘，製有勘驗筆錄、照片4 幀
    及高雄市政府地政局楠梓地政事務所繪製之複丈成果圖（即
    附圖）附卷可參（見原審審訴卷第15頁、第31頁，原審卷第
    23-35 頁），亦為兩造所不爭執，堪信屬實。依上開說明，
    上訴人既以非無權占有系爭土地為其抗辯，自應由上訴人就
    占有之正當權源舉證加以證明。
  ⒊上訴人就其有何占有系爭土地之合法權源部分，並未能提出
    任何證據佐證，雖抗辯其購買系爭建物時現況即是如此，其
    應受信賴保護，及被上訴人亦明知系爭地上物存在，長時間
    未曾向上訴人主張權利，嗣於109 年2 月2 日要求要上訴人
    在申請廢除計畫道路意見書簽名未果後，始訴請上訴人拆除
    系爭地上物，違反民法第148 條第2 項之誠信原則云云。惟
    系爭建物建造之初，使用執照及圖說並不包含系爭地上物一
    節，有高雄市政府工務局110 年4 月20日函所附系爭建物所
    領取（77）高市工建築使字第1320號使用執照之申請興建相
    關圖說資料附卷可參（見本院卷第79頁及置卷外附件），系
    爭地上物顯係事後才搭建。縱如上訴人所稱其79年購買系爭
    建物當時之現狀即與今日相同，然系爭地上物占有系爭土地
    之初，如未能證明取得合法之使用權源並得繼受，自無從因
    建物異主即當然取得使用權利，此亦與信賴保護無關。又上
    訴人原陳稱被上訴人父親早於四、五年前即曾申請丈量地界
    ，清楚標示系爭土地範圍（見本院卷第13頁），然為被上訴
    人否認，經本院查知系爭土地僅上訴人曾於108 年12月17日
    申請鑑定界址乙情（見高雄市政府地政局楠梓地政事務所11
    0 年4 月12日函所附複丈申請書及成果圖，本院卷第63-71
    頁），上訴人始更易其詞，辯稱其上開所言係指被上訴人父
    親曾申請丈量自己的土地等語（見本院卷第88頁），對於所
    主張被上訴人早已知悉系爭地上物有占用系爭土地，被上訴
    人卻遲未為任何主張，並未能提出任何事證證明，所辯自不
    足採。再者，土地所有權有絕對性，不能僅以長期占用事實
    而取得合法權源，縱所有權人有消極未行使權利，與因積極
    行為造成對方信賴的情形不同，尚難認被上訴人本件起訴行
    為有何違反誠信原則之情事。
  ⒋上訴人又抗辯被上訴人在購地之前應知悉系爭土地有被占用
    之情，卻未及時制止前屋主，亦從未向上訴人提及，應有民
    法第796 條前段之適用，不得請求拆除系爭地上物云云。惟
    按土地所有人建築房屋逾越疆界者，鄰地所有人如知其越界
    而不即提出異議，不得請求移去或變更其建築物，固為民法
    第796 條前段所明定。然該條所謂越界建築，其建築物必為
    房屋，不包括非房屋構成部分之牆垣或屋外建築。本件系爭
    地上物為建興建完成後始另搭建之車庫、圍牆及花圃，並經
    上訴人翻修，有現場照片可稽（見原審卷第27-29 頁、本院
    卷第137 頁），並非房屋構成部分，自無民法第796 條規定
    之適用，故上訴人上開所辯，並不足採，其為此聲請傳喚系
    爭建物之前所有人為證人，亦無必要。
  ⒌另就上訴人所稱系爭土地為面積狹小之畸零地且屬計畫道路
    用地，上訴人不能為道路目的以外之使用，實益甚小，卻要
    求拆除上訴人造價不斐之系爭地上物，屬權利濫用云云。惟
    為被上訴人所否認，主張坐落系爭土地周圍即高雄市○○區
    ○○段○○段000 ○000 地號等地號土地為被上訴人之父所
    有，其父為整體開發，欲在OOO 地號土地興建住宅，因通往
    東門路方向之同段OOO 地號土地，與東門路間尚有分屬國有
    財產署管理之同段OOO 地號及行政院農業委員會農田水利署
    管理之OOO 地號溝渠土地間隔其中，致形成未能面臨建築線
    之情形，管路系統亦無法穿越，故僅能經過系爭土地，往同
    段OOO 之1 地號之現有道路方向出入等語，並提出地籍圖、
    土地登記謄本為證（見原審卷第49-57 頁、本院卷第77、
    235- 237頁）。查申請建築執照，其使用之基地須連接建築
    線，否則不能獲准，此觀建築法第42條規定可明。被上訴人
    因其父土地規劃開發建築需要而不同意上訴人占用系爭土地
    ，並依法行使物上請求權，乃正當權利之行使，尚難認係權
    利濫用。上訴人雖稱上開OOO 、OOO 、OOO 地號土地均為道
    路用地，被上訴人父親所有之上開OOO 地號土地可通往東門
    路云云，固據提出高雄市政府都市發展局土地使用分區證明
    書為證（見本院卷第251 頁），惟上開OOO 地號土地屬都市
    計畫道路範圍，目前並無開闢計畫，將視交通需求及市府財
    源通盤研議等情，有被上訴人提出高雄市政府工務局新建工
    程處105 年5 月13日函附卷可稽（見原審卷第59頁），足認
    上訴人主張之上開通行路徑，短期內尚無法配合被上訴人之
    父建築規劃據以申請指定建築線及通行等需求，是上訴人抗
    辯被上訴人訴請拆除系爭地上物並返還占用土地係權利濫用
    云云，核無足採。
  ⒍從而，上訴人既未舉證其占用系爭土地有正當權源，被上訴
    人為系爭土地之所有人，其依民法第767 條第1 項規定，請
    求上訴人將系爭土地如附圖編號Ａ、Ｂ所示範圍土地上之系
    爭地上物除去，並將該土地返還被上訴人，為有理由，應予
    准許。
  ㈡被上訴人請求上訴人應返還自105 年7 月7 日起至109 年2
    月11日止，以及自109 年2 月12日起按月因無權占有系爭土
    地所獲相當於租金之不當得利，有無理由部分：
  ⒈按依不當得利之法則請求返還不當得利，以無法律上之原因
    而受利益，致他人受有損害為其要件，故其得請求返還之範
    圍，應以對方所受之利益為度；倘利益超過損害，應以損害
    為返還範圍，非以請求人所受損害若干為準。而無權占有他
    人所有物或地上物，可能獲得之相當於租金之利益，應以客
    觀上占有人所受之利益為衡量標準，非以請求人主觀上所受
    之損害為斷。又土地所有人固得依不當得利法則向無權占用
    土地之人請求返還相當於租金之損害金，惟其數額，除以遭
    占用之土地現值為基礎外，尚須斟酌土地所在位置、工商業
    繁榮程度、占用人利用土地所獲經濟價值及所受利益多寡等
    事項，並與鄰近土地租金相比較，以為決定。
  ⒉上訴人自被上訴人105 年7 月7 日取得系爭土地所有權之時
    起，無權占用系爭土地迄今，而獲有相當於租金之利益，致
    被上訴人受有損害，則被上訴人依民法第179 條規定，請求
    上訴人返還自105 年7 月7 日起至109 年2 月11日止，以及
    自109 年2 月12日起按月因無權占有系爭土地所獲相當於租
    金之不當得利，核屬有據。上訴人既享有使用土地之利益，
    其辯稱占用系爭土地並無用以營利，而無構成不當得利云云
    ，並不足採。
  ⒊本院審酌系爭土地位置鄰近高雄市左營區華夏路、新莊一路
    、博愛二路等重要道路，亦接近臺鐵左營車站及高雄捷運巨
    蛋站，交通便利，附近有漢神巨蛋購物廣場、瑞豐夜市，勝
    利國小，生活機能便利等情，亦有被上訴人提出之系爭土地
    周邊GOOGLE地圖查詢資料在卷可參（見原審審訴卷第69頁）
    ，且為兩造所不爭執，又系爭土地申報地價自105 年起均為
    每平方公尺10,400元，有系爭土地地價謄本在卷可參（見原
    審審訴卷第21頁），兩造並同意以此做為被上訴人請求上訴
    人返還因無權占有系爭土地相當於租金之不當得利計算標準
    ，兼衡上訴人利用系爭土地之用途僅為作為車庫及花圃使用
    ，經濟價值及所受利益非高，被上訴人於原審雖主張應以系
    爭土地申報地價按年息10％計算，惟嗣對原審以申報地價按
    年息5 ％計算亦未再提起上訴爭執等一切情事，本院因認以
    系爭土地申報地價年息5 ％計算相當於租金之不當得利，尚
    屬相當。則依上訴人無權占用系爭土地如附圖編號Ａ、Ｂ所
    示面積合計6 平方公尺，計算其所得之利益，自105 年7 月
    7 日起至被上訴人109 年2 月11日起訴日（見原審審訴卷第
    9 頁）止共1,315 日，應為11,241元（計算式：10,400×6
    ×5 ％×1, 315/365＝11,241，小數點以下四捨五入），自
    109 年2 月12日起至返還系爭土地如附圖編號Ａ、Ｂ所示土
    地之日止，則應按月給付被上訴人260 元（計算式：10,400
    ×6 ×5 ％÷12＝260 ），應堪認定。被上訴人請求上訴人
    返還不當得利金額在上開範圍內，自屬有據，應予准許，逾
    此範圍者，則無理由。
六、綜上所述，被上訴人依民法第767 條第1 項及第179 條規定
    ，請求上訴人將系爭土地如附圖編號Ａ（面積4 平方公尺）
    、Ｂ（面積2 平方公尺）所示範圍之系爭地上物拆除，返還
    該土地予被上訴人，並給付被上訴人11,241元及自起訴狀繕
    本送達翌日即109 年3 月28日（見原審審訴卷第63頁）起至
    清償日止，按年息百分之5 計算之利息，暨自109 年2 月12
    日起至返還上開土地日止，按月給付被上訴人260 元之範圍
    內，為有理由，應予准許。原審判命上訴人如數給付，並就
    上開准許部分依職權宣告假執行，及依聲請酌定相當擔保金
    額而為免假執行之宣告，核無不合。上訴意旨指摘原判決不
    當，求予廢棄改判，為無理由，應予駁回其上訴。
七、本件事證已臻明確，兩造其餘攻擊防禦方法及所提事證，經
    本院審酌後，認與判決結果尚不生影響，無逐一論述之必要
    ，附此敘明。
八、據上論結，本件上訴為無理由，爰判決如主文。
中    華    民    國   110    年    11    月    24    日
                            民事第四庭
                                審判長法  官  甯  馨
                                      法  官  何悅芳
                                      法  官  林雅莉
以上正本證明與原本無異。
本件不得上訴。
中    華    民    國   110    年    11    月    24    日
                                      書記官  陳雅芳